【裁判字號】    96,訴,2958
【裁判日期】    971009
【裁判案由】    營利事業所得稅
【裁判全文】
臺北高等行政法院判決
                                     96年度訴字第02958號
                              .
原      告  億光電子工業股份有限公司
代  表  人  甲○○(董事長)
訴訟代理人  卓隆燁會計師
被      告  財政部臺灣省北區國稅局
代  表  人  陳文宗（局長）住同上
訴訟代理人  乙○○
上列當事人間因營利事業所得稅事件，原告不服財政部中華民國
96 年6月22日台財訴字第09600227060 號訴願決定( 案號：第00
000000號) ，提起行政訴訟。本院判決如下：
    主  文
訴願決定及原處分關於否准原告免稅所得額認列逾新台幣貳佰柒
拾捌萬肆仟貳佰陸拾貳元、研究與發展支出逾新台幣肆佰伍拾捌
萬貳仟玖佰柒拾壹元及可抵減稅額逾新台幣壹佰壹拾肆萬伍仟柒
佰肆拾參元部分均撤銷。
原告其餘之訴駁回。
訴訟費用由被告負擔三分之二，餘由原告負擔。
    事  實
一、事實概要：
    本件原告係經營其他電子零件及組件製造業，民國( 下同)8
    5 年度經核准增資擴展（第5 次增資擴展），自新增設備開
    始作業日（86年2 月28日）起連續5 年內就其新增所得，免
    徵營利事業所得稅，90年度營利事業所得稅結算申報，原列
    報合於獎勵規定之免稅所得（下稱免稅所得）新臺幣（下同
    ）11,354,742元、研究與發展支出55,107,296元及可抵減稅
    額13,776,824元，經被告分別核定為3,721,302 元、47,636
    ,025元及11,909,006元，應補稅額1,679,092 元。原告不服
    ，主張(一)免稅機器設備比率計算係以基準年度起取得之機器
    設備為準，非帳列財產目錄之全部生產設備，且模具設備非
    屬可增加產量之主要生產設備，無須計入免稅機器設備比率
    之分母，另原核誤將89年度出售非免稅生產設備19,266,519
    元扣除，請求准予追認；(二)模具設備轉列生產線使用部分已
    自行剔除，其餘部分係專供研究發展實驗用，符合前揭要點
    所規範之研究發展範圍，請准予認列云云，向被告申請復查
    ，經被告審查後，以(一)經就原告提示之增資擴展核准資料及
    歷年資產負債表機器設備總額增減情形查核，原告89年出售
    非核准免稅生產設備19,266,519元，免自經核准並完成投資
    計畫全新設備清單總額中扣除，另非屬向稽徵機關申請核備
    日或投資計畫完成日之前一年度起取得之機器設備475,926,
    167 元，免予計入符合投資計畫機器設備比率之分母，又模
    具設備認屬機器設備範圍並無不合，依財政部91年5 月20日
    台財稅字第0910451619號令發布「促進產業升級條例第8 條
    之1 免稅所得計算公式」壹、二、（二）3.符合經核准並完
    成之投資計畫之產品（勞務）部分委託加工，機器、設備、
    廠房及工程等非全部屬經核准並完成投資計畫之全新設備清
    單所載者之計算公式，重行核算符合投資計畫機器設備比率
    16.88 ﹪，原核定免稅所得3,721,302 元應予追認3,933,17
    9 元，變更核定為7,654,481 元；(二)經就原告提示之使用模
    具清單及相關資料查核，系爭模具設備已全部轉供生產單位
    使用，非屬研究與發展支出獎勵項目，依首揭要點規定，原
    核定研究與發展支出47,636,025元及可抵減稅額11,909,006
    元並無不合等，作成96年3 月30日北區國稅法一字第096000
    5660號復查決定( 下稱原處分) 獲准追認免稅所得3,933,17
    9 元，原告仍表不服，提起訴願，亦遭決定駁回，遂向本院
    提起行政訴訟。
二、兩造聲明：
  (一)原告聲明求為判決：
    1.訴願決定及原處分(即復查決定)不利於原告部分均撤銷。
    2.訴訟費用由被告負擔。
  (二)被告聲明求為判決：
    1.原告之訴駁回。
    2.訴訟費用由原告負擔。
三、兩造之爭點：
  (一)原告主張之理由：
    1.免稅所得：
      本案業經被告於97年7月23日以北區國稅法一字第0970008
      158 號函提出補充答辯，依該函之答辯聲明，被告同意追
      認合於獎勵規定之免稅所得915,999 元、研究與發展支出
      2,888,300元及可抵減稅額722,075元，因此，原告謹就免
      稅所得之計算所涉免稅機器設備比例之分母應否記入供原
      料供應商使用模具提出言詞辯論意旨如下：
      (1)原告所購置供原料供應商使用之模具，確為非屬能增加
        產量之設備亦不屬廠內生產設備，且非用於免稅產品之
        製造投資計畫之機器設備，應可不納入免稅設備比例之
        分母：
        按「1.模具如為公司生產所必備之設備，無論係帳列
          固定資產，按年提列折舊，或因耐用年限不足兩年而
          列報當年度費用，均應計入『新興重要策略性產業免
          徵營利事業所得稅免稅所得計算要點』第7 點免稅所
          得計算公式（以下簡稱計算公式）之當年度機器設備
          比率之分母。但模具經目的事業主管機關認定非作生
          產使用者，則不計入計算公式機器設備比率之分母。
          」為財政部96年3 月14日「研商模具及研究發展設備
          適用新興重要策略性產業5 年免徵營利事業所得稅計
          算相關疑義」會議記錄之六、會議決議（一）所規定
          ，又原告業經向目的事業主管機關申請認定供原料供
          應商使用之模具非屬生產使用，謹一併陳明。
        依「模具係使用於工廠產製產品時成型之用，乃現今
          大部分製品製造過程必須之製造方法，係生產事業生
          產產品之重要機器設備之一部分，因此模具可認屬機
          器設備之範圍。」固為財政部76年5月5日台財稅第75
          6438號函所明釋，然機器設備是否等同於生產設備則
          不無可議，茲就模具是否可認定屬生產設備而需列入
          免稅設備比例之分母，應依其使用用途予以判斷，就
          本件系爭之模具支出是否認定為生產設備，依其使用
          用途區分說明如下：
                        ┌─ 供原料供應商使用：外購原料
                        │                     用模具
        ┌─非屬生產設備│
    模具│              └─ 專供研發使用
        │
        │
        │
        └─屬生產設備：供公司生產製造使用之模具
          依上圖可知模具分為生產設備及非屬生產設備，模具
          除供生產製造用途外，若專供研究發展使用或供原料
          供應商使用則非屬生產設備。此外，除供公司生產製
          造使用之模具，若為外購原料用模具者，則因供原料
          供應商使用，既非屬公司免稅產品製依上圖可知模具
          分為生產設備及非屬生產設備，模具除供生產製造用
          途外，若專供研究發展使用或供原料供應商使用則非
          屬生產設備。此外，除供公司生產製造使用之模具，
          若為外購原料用模具者，則因供原料供應商使用，既
          非屬公司免稅產品製程機器設備所用，亦非能增加產
          量，應無需列入免稅設備比例分母，此參經濟部工業
          局就「網際網路業製造業及技術服務業購置設備或技
          術適用投資抵減辦法」所發布之「常見問題」（詳準
          備書狀（一）證物三）亦有說明：「Q8：模具、治具
          可否申請投資抵減？A：『與主機一起申請之模具、
          治具』以及『單獨申請之模具、治具但具有自動裝配
          、加料或其他功能等者』均可依本辦法申請。」，即
          知模具是否認定為設備，端看其是否具有（1） 與主
          機設備連結及（2） 自動化功能，亦為明確。
        次按被告之訴願決定書於免稅所得之理由一引述財政
          部76年5月5日台財稅第75643843號函，從而認定原告
          所購置之模具係屬機器設備範圍，並將原告購置之模
          具列為免稅設備比例分母，雖模具可認屬機器設備之
          範圍，然原告於90年度所購置之模具包括：專供研究
          發展用、供原料供應商使用及生產用，今被告無視於
          原告之模具並全非供生產用之事實，竟認定「模具」
          乃專指用於生產用途，其認事用法不無違誤，實不足
          取，原處分應予撤銷。
        再按原告是否提供模具供原物料供應商使用，係屬其
          與原物料供應商買賣交易合意條件之一，採購原料時
          ，如與原料供應商約定由買方負擔模具支出，乃雙方
          合意之商業行為，故此項模具費用性質上係屬進貨成
          本，倘該模具費用由原料供應商負擔，則將反映於進
          貨成本上，茲此，提供與原料供應商用之模具，係基
          於原物料買賣交易要求，尚難與原告生產製程有所關
          聯。本件之模具除非屬原告投資計畫產品生產流程之
          一環，且因係提供原物料供應商所提供原物料之型式
          及態樣使用，並無自動化之功能，且與原告投資計畫
          機器設備亦無併連生產使用之情形，且與此等模具連
          結使用之機器係原料供應商所有而非屬原告所有，此
          即知原告模具係非屬增加產量之生產設備，而不應列
          為生產設備，應甚明確，然訴願決定理由（起訴狀附
          件一第3 頁）：「至於免稅期間內增加之機器、設備
          、縱非屬增加產量之生產設備，無增加產量併予記入
          免稅額之問題，然其增加生產成本，與其免稅係依原
          有機器、設備（成本）之產量予以免稅者即生影響、
          、、」，顯見被告亦認非屬增加產量之生產設備，無
          需納入免稅設備比例分母併計免稅所得；又非屬增加
          產量之生產設備，縱其增加生產成本，與其免稅係依
          原有機器、設備（成本）之產量予以免稅者即生影響
          ，然原告並不因生產成本之增加而等同增加銷量及免
          稅所得，茲此，訴願決定難謂有理。
        復按「一、經核准獎勵免稅之生產事業，於核准免稅
          期間內，另行購置或租借生產設備，該項生產設備如
          非屬增加產量之生產設備，生產事業應取具事業主管
          機關證明，否則應依生產事業獎勵類目及標準第21條
          規定辦理。二、事業主管機關核發上項證明時，生產
          事業應將該項另行購置或租借之生產設備列單報請事
          業主管機關查核，事業主管機關應就該項設備清單逐
          一查核，分別按可增加產量之生產設備及非屬增加產
          量之生產設備予以查驗證明。」及「主旨：貴公司為
          供舊產品維修用而保留之模具、檢具、夾具及治具，
          應如何適用五年免徵營利事業所得稅計算公式疑義乙
          案。說明：二、貴公司為供舊產品維修用之模具、檢
          具、夾具及治具，如經目的事業主管機關於免稅其間
          內逐年出具清單（內容包括模具、檢具、夾具及治具
          之名稱、數量、購置成本、用途《敘明所生產之產品
          及是否供當年度所生產免稅產品之用》），證明上開
          模具、檢具、夾具及治具確與產製符合經核准並完成
          之當年度生產之重要投資事業屬於製造行銷中心事業
          投資計畫產品無關者，同意比照本部91/05/20台財稅
          字第910451619 號令所發布八十八年十二月三十一日
          修正前促進產業升級條例第八條之一免稅所得計算公
          式註九（四）後段，有關得排除已達耐用年限因而出
          售、報廢之機器、設備、廠房及工程等，以實際參與
          產製之機器、設備、廠房及工程等占全部之比例，調
          整向公司所在地稅捐稽徵機關申請核備日或投資計畫
          完成日之前一年度投資計畫產品銷售量之規定。」分
          別為財政部64年1 月13日台財稅字第30768 號函釋及
          91年6 月18日台財稅字第910453513 號函所規定意旨
          。準此，模具倘經證明與投資計畫產品無關者，自無
          納入免稅設備比例分母之必要，惟原核定未予究明原
          告模具係供原料供應商使用，非供於本公司生產製程
          設備所需之模具，且無任何自動化之功能，又因放置
          於原物料供應商處所，有財產保管委託書可稽，補具
          資料如後（請詳證物五）並可與模具清單核對（詳證
          物六），承上所述，該模具更無從與原告機器設備併
          連生產使用，而被告逕予認定原告模具係屬生產設備
          ，予以納入免稅設備比例之分母，致虛減免稅所得，
          顯有違誤，應予撤銷。
      (2)促進產業升級條例之立法精神，旨在於鼓勵對經濟發展
        具重大效益、風險性高且亟需扶植之新興重要策略性產
        業，透過公式之計算予以一定之免稅優惠，為貫徹該條
        例之立法原意，任何將導致免稅所得額被稀釋之解釋，
        均應具合於獎勵投資目的為限：
        「貳、重要科技事業屬製造業者五年免稅所得之計算：
        二、不能獨立計算：……全部機器設備比計算公式：（
        二）符合經核准並完成之投資計畫之產品（勞務）部分
        委託加工者：1.符合投資計畫之產品銷貨（勞務）收入
        淨額×〔經核准並完成投資計畫全新設備清單總金額÷
        （經核准並完成投資計畫全新設備清單總金額＋經核准
        並完成投資計畫全新設備清單以外之機器及設備總金額
        ＋租（借）機器設備等出租（借）人之取得成本）〕×
        〔1 －（投資計畫之產品（勞務）委託加工成本÷投資
        計畫之產品（勞務）總製造成本）〕＝新增符合投資計
        畫之產品銷貨（勞務）收入淨額2.〔全年所得額－免納
        或停徵所得稅之所得額－與經核准並完成之投資計畫產
        品（勞務）無關之（非營業收入－非營業損失）（註一
        之一）〕×（新增符合投資計畫之產品銷貨（勞務）收
        入淨額÷全部產品銷貨（勞務）收入淨額）＝新增免稅
        所得額）」為行為時財政部91年5月20日台財稅第91045
        1619號函釋附件「促進產業升級條例第8條之1（現行第
        9 條）免稅所得計算公式」，查原告就模具使用用途可
        區分為生產設備（包括生產免稅產品及生產非免稅產品
        ）及非屬原告用於生產之設備（包括專供研發使用及供
        原材料供應商使用），除供公司生產免稅產品用之模具
        外，其餘生產非免稅產品用之模具、外購原料用模具及
        專供研究發展用之模具，則非屬公司生產免稅產品用之
        設備，應無須計入免稅設備比率之分母。惟被告於計算
        免稅設備比率時，將與計畫有關及與計畫無關之模具均
        視為生產設備納入分母，而非僅用於生產免稅產品用之
        模具，導致於計算公式1.計算新增符合投資計畫之產品
        銷貨（勞務）收入淨額時，因機器設備比減少而遭稀釋
        ，進而於公式2.時影響新增免稅所得額之計算，即雙重
        稀釋免稅所得額，謹進一步說明如下：
        原公式1.之要義在於計算符合投資計畫免稅產品之銷
          貨收入淨額，故分母「與投資計畫有關及與投資計畫
          無關之生產設備金額」，應係指生產「與投資計畫有
          關之免稅產品銷貨收入」之「全部生產設備之金額」
          ，而非以生產「免稅及非免稅產品銷貨收入」之「全
          部生產設備成本金額」。惟依被告有關新增符合投資
          計畫之產品銷貨收入淨額之計算，再經由原公式之2.
          演算，將產生重複稀釋之結果。
        原公式2.之要義，在於透過「新增符合投資計畫產品
          銷貨收入淨額」與「全部產品銷貨收入淨額」之比率
          的求算，計算合於投資計畫產品之新增免稅所得額。
          惟貴局未體察原公式2.演算邏輯之意涵，而拘泥「全
          部生產設備成本金額」乃指生產「免稅及非免稅產品
          銷貨收入」之「全部生產設備成本金額」，影響原告
          之權益至鉅。
        本件免稅公式生產設備比之部分，其分子與分母之標的
        ，顯須屬可能列為分子或分母者始足當之，原告提供與
        原料供應商使用之模具並非至於廠內更無從與原告機器
        設備併連生產使用，核非屬生產設備自不應列為免稅機
        器設備比之分母，原核顯於法不合。
      (3)免稅所得之計算涉及人民權利義務之免稅規定，爰提升
        法律位階，於所得稅法中訂定，以符租稅法定主義：
        按「為鼓勵重要科技事業、重要投資事業及創業投資
          事業之創立或擴充，依左列規定認股或應募記名股票
          持有時間達二年以上者，、、、第一項重要科技事業
          、重要投資事業及創業投資事業之適用範圍，由行政
          院定之，並每二年檢討一次。」、「合於前條規定之
          重要科技事業及重要投資事業，於其股東開始繳納股
          票價款之當日起二年內得經其股東會同意選擇適用免
          徵營利事業所得稅或前條股東投資抵減之規定，擇定
          後不得變更。」分別為行為時促進產業升級條例第8
          條及第8條之1所明文規定。據上，原告行為時促進產
          業升級條例第8條及第8條之1只授權行政院就重要科
          技事業、重要投資事業及創業投資事業訂定適用範圍
          ，又綜觀促進產業升級條例，該法並未授權予稅捐稽
          徵機關制定「促進產業升級條例第8條之1免稅所得計
          算公式」，是以，「促進產業升級條例第8條之1免稅
          所得計算公式」未有任一法律依據予以授權制定。
        又依原告行為時促進產業升級條例第8 條授權行政院
          所訂定之「重要科技事業數餘製造業及技術服務業部
          分適用範圍標準」（以下簡稱適用範圍標準）係就符
          合資格產業之產品別予以適用促進產業升級條例第8
          條及第8條之1之稅賦優惠（即所稱股東投資抵減及五
          年免稅），依適用範圍標準規定係針對產品別予以股
          東投資抵減或五年免稅優惠，則原告所生產之全部免
          稅產品所產生之所得皆得有五年免稅，準此，依財政
          部公佈之「促進產業升級條例第8條之1免稅所得計算
          公式」明顯限縮原告之免稅所得，影響原告之權利甚
          鉅，更違反租稅法定主義。
        再按憲法第19條規定：「人民有依法律納稅之義務。
          」，已揭櫫租稅法律主義之意旨，是以人民並無繳納
          稅法未規定應課徵之稅捐或已規定免課徵稅捐之義務
          ，倘行政機關得任意捨棄最高立法機關之法律，則租
          稅法規之明確性盡失，租稅法律主義將乏意義，換言
          之，在法律以外或違背法律課稅乃屬違憲，而必須以
          法律規範作為課稅根據，亦即稅捐稽徵機關為稅務案
          件之核定，均必須依據法律規定為之，此參諸行政程
          序法第174條之1規定：「本法施行前，行政機關依中
          央法規標準法第7 條訂定之命令，須以法律規定或以
          法律明列其授權依據者，應於本法施行後2 年內，以
          法律規定或以法律明列其授權依據後修正或訂定；逾
          期失效。」益證，倘行政機關僅以行政命令添加法律
          所無之限制，即違反租稅法律主義。
        又依法務部91年3月14日法律字第0910006101 號函規
          定：「說明三、……其所稱『命令』並不限於職權命
          令，尚包括法規命令在內。申言之，職權命令及無具
          體明確授權之法規命令（例如概括授權之施行細則）
          規範內容涉及人民之權利義務者，均有其適用，併予
          敘明。」，即規範內容涉及人民之權利義務者，不論
          係職權命令或法規命令，均須依前揭行政程序法第17
          4條之1 規定，於施行後2年內，改以法律規定，或於
          法律中增列其授權依據後修正或重新訂定之，逾期即
          失其效力，此觀諸關稅法於93年5月5日修正公布之增
          列第18條（原第14條）第4 項規定：「依法得減免關
          稅之進口貨物，未依前項第1 款規定申請繳納保證金
          而繳稅者，得於貨物進口放行前或放行後4 個月內，
          檢具減、免關稅證明文件申請補正及退還其應退之關
          稅。」及其立法理由所載：「第4 項新增。財政部86
          年4月17日台財關第862000293號函之內容，涉及人民
          權利義務之免稅規定，爰提升法律位階，於本法中訂
          定，以符租稅法定主義。」益證，是以該涉及人民權
          利義務之財政部94 年函釋，依前揭行政程序法第174
          條之1 規定，應以法律或法律明列授權而訂定命令而
          行之無疑，倘該函釋未以法律規定，且未於法律中增
          列其授權依據，依前揭行政程序法第174條之1規定，
          自應不予適用。此證諸鈞院95年3 月30日94年度簡字
          第01023 號判決：「理由二( 三) 亦足被告據以駁回
          原告申請所引之財政部上開函令，已涉及人民權利義
          務，依行政程序法第174 條之1 規定，應以法律或法
          律明列授權而訂定命令而行之，財政部於行政程序法
          90年1 月1 日施行後2 年內，未改以法律規定，或於
          法律中增列其授權依據後修正或重新訂定之，則自92
          年1 月1 日以後，該函令即已失其效力，被告亦不得
          加以適用。」，亦有相同見解，倘被告以「促進產業
          升級條例第8 條之1 免稅所得計算公式」調整原告系
          爭年度免稅設備比，進而造成調減免稅所得，被告之
          處分難謂於法無悖。再按行政程序法第174 條之1 規
          定：「本法施行前，行政機關依中央法規標準法第7
          條訂定之命令，須以法律規定或以法律明列其授權依
          據者，應於本法施行後2 年內，以法律規定或以法律
          明列其授權依據後修正或訂定；逾期失效。」易言之
          ，凡規範內容涉及人民之權利義務者，不論係職權命
          令或法規命令，均須依前揭行政程序法第174 條之1
          規定，於施行後2 年內，改以法律規定，或於法律中
          增列其授權依據後修正或重新訂定之，逾期即失其效
          力，以符租稅法律主義。
    2.研究與發展支出部分：
      (1)按「公司研究與發展及人才培訓支出適用投資抵減辦法
        審查要點」（下稱研究與發展投資抵減辦法）認定原則
        ：「四、專供研究發展單位研究用全新儀器設備之購置
        成本：一、限於專供研究發展單位研究用全新儀器設備
        之購置成本，並依年度研究計畫及各項研究紀錄或報告
        查核確屬該年度研究計畫所必需購置之儀器設備。二、
        公司購置之全新儀器設備，如係專為研究發展單位購置
        ，並專供研究使用，且未轉（兼）供生產或其他非研究
        發展之用途使用者，該支出得適用投資抵減」，原告系
        爭年度共購置固定資產計217,186,324 ，其中專供研究
        發展用之模具支出共計2,888,300 元，又專供研究發展
        用之模具支出基於下列原因符合前開研究與發展投資抵
        減辦法應予適用研究發展支出投資抵減：系爭研發用
        模具為專供研發使用之全新儀器設備；系爭研發用模
        具為系爭年度研究紀錄/ 報告所載所需購置之儀器設備
        ；系爭研發用模具乃專供研究發展單位所購置並無轉
        供生產用。
      (2)又按專供研究發展用之模具其功能及產能皆與生產用之
        模具有所區別，進一步說明如下：規格上：專供研發
        用模具僅為了製作出原型樣品，故其機台與模具都以小
        型化且易於快速製作模具為原則；尺寸與價格上：量
        產模具是以大型模具，期望以相同的工序作到產量的極
        大化，因而在模具的交期、尺寸、價格與研發用模具都
        有極大的差異；產能比較：研發用模具產能低、耗損
        快，因而不適用於量產的製造上，故原告之研發模具，
        只運用於產品開發設計初期，不會應用於生產上。
      (3)原告「專供」研究發展用之模具其功能屬性（小型化且
        產能低、耗損快）與生產用之模具不同，係專供研究發
        展使用，並無轉供生產使用，符合促進產條例業第6 條
        規定，自得適用研究發展支出投資抵減：
        原告系爭年度原列報專供研究發展用之模具其取得成
          本共計新台幣10,048,300元，縱原告有部分之研究發
          展用模具有轉供生產單位使用之情形，然依原告於復
          查理由中業敘明，除轉供生產單位使用外尚有2,888,
          300元之模具係「專供」研究發展用，並就該各項模
          具之功能屬性提出說明，就其功能屬性（塑膠模而非
          鋼模），無法供生產使用綜上，專供研究發展用之模
          具除功能規格、尺寸與價格及產能皆與生產用之模具
          不同，原告對於公司財產有嚴謹之控制程序，專供研
          究發展用之模具係由研發部門人員負責保管，且於報
          廢或出售時係由研發單位轉出，皆循內部程序規定填
          報財產異動單，並非由研發單位或生產單位任意轉供
          生產使用，縱有轉供生產單位使用之情形，此有財產
          異動單可稽，且亦自90年度專供研發單位使用之模具
          清單中減除，其餘未轉出及未報廢之模具共計2,888,
          300 元確係專供研究發展用，自應予核認為研究發展
          支出，方屬符法。又依原告專供研究發展部門使用之
          模具清單其因研發單位辦公室空間狹小或因供少量試
          產實驗用等緣故而有將專供研發用模具置於辦公室或
          廠房之情形，然此並未影響該等模具之用途，若被告
          據此認定原告專供研發用模具「全數」轉供生產用，
          顯屬率斷。原告業就專供研發用模具提出帳載資料及
          財產異動單等資料，而被告仍單憑原告之使用模具清
          單及生產單位財產目錄即推定系爭模具設備已全部轉
          供生產單位使用，並據此認定應列入免稅設備比例分
          母及否准認列為研究發展支出，則被告對於事實之認
          定顯出於臆測，難謂為合法。
        綜上，專供研究發展用之模具除功能規格、尺寸與價
          格及產能皆與生產用之模具不同，又專供研究發展用
          之模具係由研發部門人員負責保管，且於報廢或出售
          時係由研發單位轉出( 詳附件九) ，縱有轉供生產單
          位使用之情形，亦有財產異動單可稽，由此可證，所
          述共計2,888,300 元之模具卻係專供研究發展用並未
          轉供生產。復查決定書及訴願決定書謂：「經就申請
          人提示之使用模具清單及相關資料查核，系爭模具設
          備已全部轉供生產單位使用，非屬研究與發展支出獎
          勵項目，…」只說明系爭模具設備已全部轉供生產單
          位使用，認定非屬研究與發展支出獎勵項目，並予剔
          除，對於原告所提之說明及文件置之不採，亦未說明
          不採之理由，按稅捐納稅義務為公法上債務關係，就
          稅捐債務成立的舉證責任即應由原處分機關負擔，亦
          即稅捐主體、稅捐客體、歸屬、稅基及稅率等稅捐構
          成要件，原則上應由被告機關復舉證責任，茲此被告
          應說明其認定系爭模具設備已全部轉供生產單位使用
          之理由及依據，被告若未能舉證，則其認定系爭模具
          非屬研究與發展支出獎勵項目，實不足取。
    3.據上論結，本件原核定、復查決定及訴願決定所為不利於
      原告之部分，顯有違誤，敬請惠准撤銷。
  (二)被告主張之理由：
    1.免稅所得：
      (1)按「前項選擇適用免徵營利事業所得稅者，依下列規定
        辦理……二、屬增資擴展之事業，自新增設備開始作業
        或開始提供勞務之日起，連續5 年內就其新增所得，免
        徵營利事業所得稅。但以增資擴建獨立生產或服務單位
        或擴充主要生產或服務設備為限。」為行為時促進產業
        升級條例第8 條之1 第2 項第2 款所明定。次按「模具
        係使用於工廠產製產品時成型之用，乃現今大部分製品
        製造過程必須之製造方法，係生產事業生產產品之重要
        機器設備之一部分，因此模具可認屬機器設備之範圍。
        」為財政部76年5 月5 日台財稅第7643843 號函所明釋
        。
      (2)原告係經營其他電子零件及組件製造業，85年度經核准
        增資擴展（第5 次增資擴展），自新增設備開始作業日
        （86年2 月28日）起連續5 年內就其新增所得，免徵營
        利事業所得稅。90年度列報免稅所得11,354,742元，被
        告初查以財產目錄之機器設備總額927,534,604 元及模
        具設備總額215,483,541 元列為符合投資計畫機器設備
        比率之分母，另將89年度出售免稅生產設備19,266,519
        元自經核准並完成投資計畫全新設備清單總額中扣除，
        核算符合投資計畫機器設備比率8.17﹪，核定免稅所得
        3,721,302 元。原告主張免稅機器設備比率計算係以基
        準年度起取得之機器設備為準，非帳列財產目錄之全部
        生產設備，且模具設備非屬可增加產量之主要生產設備
        ，無須計入免稅機器設備比率之分母，另原核誤將89年
        度出售非免稅生產設備19,266,519元扣除，請准予追認
        云云，申經被告復查決定以，經就原告提示之增資擴展
        核准資料及歷年資產負債表機器設備總額增減情形查核
        ，原告89年度出售非核准免稅生產設備19,266,519元，
        免自經核准並完成投資計畫全新設備清單總額中扣除，
        另非屬向稽徵機關申請核備日或投資計畫完成日之前一
        年度起取得之機器設備475,926,167 元，免予計入符合
        投資計畫機器設備比率之分母，又模具設備認屬機器設
        備範圍並無不合，依財政部91年5 月20日台財稅字第09
        10451619號令發布「促進產業升級條例第8 條之1 免稅
        所得計算公式」壹、二、（二）3.符合經核准並完成之
        投資計畫之產品（勞務）部分委託加工，機器、設備、
        廠房及工程等非全部屬經核准並完成投資計畫之全新設
        備清單所載者之計算公式，重行核算符合投資計畫機器
        設備比率16.88 ﹪，原核定免稅所得3,721,302 元應予
        追認3,933,179 元，變更核定7,654,481 元。原告仍表
        不服，提起訴願亦遭駁回。
      (3)原告仍執前詞提起行政訴訟，並主張研究用所購置之全
        新儀器設備部分，未納入申請重要科技事業完成證明之
        機器設備清單，且既專供研究發展使用，係非屬生產設
        備；另所購置供原料供應商使用之模具，確為非屬能增
        加產量之設備，且非用於免稅產品之製造投資計畫之機
        器設備，無需納入免稅設備比例分母云云。
      (4)查生產事業在免徵營利事業所得稅期間內，係以其原有
        機器設備( 成本) 之產量為準而免稅。至於免稅期間內
        增加之機器、設備，縱非屬增加產量之生產設備，無增
        加產量併予計入免稅額之問題，然其增加生產成本，與
        其免稅係依原有機器、設備（成本）之產量予以免稅者
        即生影響，則增加該機器、設備之投資，仍欲予獎勵而
        不影響原有免稅產品之免稅額者，仍應於規定期限內取
        具事業主管機關之證明，始得免列入生產設備之生產能
        力比例之分母計算免稅所得。
      (5)原告係符合經核准並完成之投資計畫之產品（勞務）部
        分委託加工，機器、設備、廠房及工程等非全部屬經核
        准並完成投資計畫之全新設備清單所載者，依財政部91
        年5 月20日台財稅字第0910451619號令修正「促進產業
        升級條例第8 條之1 免稅所得計算公式」壹、二、（二
        ）3.之計算公式，其免稅設備比率之公式為：〔經核准
        並完成投資計畫全新設備清單總金額÷（經核准並完成
        投資計畫全新設備清單總金額＋向稅捐稽徵機關申請核
        備日或投資計畫完成日之前一年度起取得機器、設備、
        廠房及工程等（土地除外）總金額＋租（借）機器、設
        備、廠房及工程等（土地除外）出租（借）人之取得成
        本）〕。原告於行政訴訟時主張財產目錄表上之模具設
        備總金額215,483,541 元應先減除屬基期（86年2 月28
        日）前取得之模具30,994,366元；另就基期後取得之模
        具184,489,175 元，依其使用用途可區分為生產設備（
        包括45,102,440元屬生產免稅產品及49,464,681元屬生
        產非免稅產品）及非屬生產設備（包括21,078,300元屬
        專供研發使用及68,843,754元屬供原材料供應商使用）
        ，除供生產免稅產品用之模具45,102,044元，依其服務
        期間重新換算金額應為36,167,940元應予計入機器設備
        比分母外，其餘模具設備，應無須計入機器設備比率之
        分母等語，經就其提示之財產目錄－模具設備清單、90
        年度模具明細表（扣除基期前取得模具）及90年度專供
        研發部門使用之模具清單查核，原告財產目錄之模具總
        金額215,433,541 元，除非屬向稽徵機關申請核備日或
        投資計畫完成日之前一年度（86年2 月28日）起取得之
        模具設備30,944,366元，免予計入符合投資計畫機器設
        備比率之分母外，基期以後取得之模具設備應為184,48
        9,175 元（215,483,541 －30,994,366），其中專供
        研發單位使用之模具設備21,078,300元（依其服務期間
        重新換算金額應為19,826,939元），准予不計入機器設
        備比之分母。提供原料供應商使用之模具設備68,843
        ,754元及生產非免稅產品使用之模具設備49,464,681元
        （依其服務期間重新換算金額應分別為61,846,414元及
        46,111,494元），依財政部76年5 月5 日台財稅第7643
        843 號函釋規定，模具核屬機器設備，被告於計算免稅
        所得時將模具納入機器設備比之分母計算並無不合。
        另供生產免稅產品用之模具45,102,044元（依其服務期
        間重新換算金額應為36,167,940元），仍應計入機器設
        備比之分母。綜上，專供研發單位使用之模具設備合計
        19,826,939元，准予自機器設備比之分母予以減除，重
        行計算機器設備比率18.90 ﹪，核算免稅所得8,570,48
        0 元，原復查核定免稅所得7,654,481 元准予追認915,
        999 元，變更核定8,570,480 元。
    2.研究與發展支出及可抵減稅額
      (1)按「本辦法所稱研究與發展之支出，包括公司為研究新
        產品或新技術、改進生產技術、改進提供勞務技術及改
        善製程所支出之下列費用：一、研究發展單位專門從事
        研究發展工作之全職人員之薪資……四、專供研究發展
        單位研究用全新儀器設備之購置成本。」為行為時公司
        研究與發展及人才培訓支出適用投資抵減辦法（以下簡
        稱投資抵減辦法）第2 條第1 項第1款及第4款所明定。
        次按「專門從事研究發展工作之全職人員，係指配置於
        研究發展單位且專門從事研究發展工作之全職人員，包
        括研究發展單位之主管及該單位內直接參與研發專案進
        行之各階主管在內。」「限於專供研究發展單位研究用
        全新儀器設備之購置成本，並依年度研究計畫及各項研
        究紀錄或報告查核確屬該年度研究計畫所必需購置之儀
        器設備。」為投資抵減辦法審查要點附表項目壹、一、
        認定原則二前段及四、認定原則一所規定。
      (2)原告90年度列報研究與發展支出55,107,296元及可抵減
        稅額13,776,824元，被告初查以研究發展單位專門從
        事研究發展工作之全職人員之薪資列報20,524,440元，
        其中李繡純君非屬專門從事研究發展工作之全職人員，
        其薪資337,182 元否准認列。專供研究發展單位研究
        用全新儀器設備之購置成本列報20,113,445元，其中模
        具支出7,134,089 元非屬本項適用範圍，否准認列，核
        定研究與發展支出47,636,025元及可抵減稅額11,909,
        006元。
      (3)原告主張模具設備轉列生產線使用部分已自行剔除，其
        餘2,888,300 元係專供研究與發展用之模具設備，其功
        能屬性（小型化且產能低、耗損快）與生產用之模具設
        備不同，且由研發人員負責保管，於報廢或出售時由研
        發單位轉出，皆循內部程序填報財產異動單，無法任意
        轉供生產單位使用，經就原告提示之財產目錄、專供研
        發部門使用之模具清單、財產異動單及相關資料查核，
        系爭之模具設備確供研發部門使用，其主張核屬可採，
        原核定研究與發展支出47,636,025元及可抵減稅額11,
        909,006 元准予追認2,888,300 元及722,075 元【（50
        ,524,325－47,636,025）×25﹪】，變更核定50,524,
        325 元及12,631,081元。
    3.綜上論述：原核定免稅所得7,654,481 元、研究與發展支
      出47,636,025元及可抵減稅額11,909,006元應予追認915,
      999 元、2,888,300 元及722,075 元，變更核定8,570,48
      0 元、50,524,325元及12,631,081元。
    理  由
一、原告起訴主張: (一)免稅所得部分: 研究用所購置之全新儀器
    設備部分，未納入申請重要科技事業完成證明之機器設備清
    單，且既專供研究發展使用，係非屬生產設備；另所購置供
    原料供應商使用之模具，確為非屬能增加產量之設備，且非
    用於免稅產品之製造投資計畫之機器設備，無需納入免稅設
    備比例分母。財產目錄表上之模具設備總金額215,483,541
    元應先減除屬基期（86年2 月28日）前取得之模具30,994,
    366 元；另就基期後取得之模具184,489,175 元，依其使用
    用途可區分為生產設備（包括45,102,440元屬生產免稅產品
    及49,464,681元屬生產非免稅產品）及非屬生產設備（包括
    21,078,300元屬專供研發使用及68,843,754元屬供原材料供
    應商使用），除供生產免稅產品用之模具45,102,044元，依
    其服務期間重新換算金額應為36,167,940元應予計入機器設
    備比分母外，其餘模具設備，應無須計入機器設備比率之分
    母；(二)研究與發展支出及可抵減稅額部分: 對於李繡純非屬
    專門從事研究發展工作之全職人員，其薪資337,182 元否准
    認列部分不爭執。原告系爭年度共購置固定資產計217,186,
    324 ，其中專供研究發展用之模具支出共計2,888,300 元，
    並就該各項模具之功能屬性提出說明，就其功能屬性（塑膠
    模而非鋼模），無法供生產使用，專供研究發展用之模具除
    功能規格、尺寸與價格及產能皆與生產用之模具不同，原告
    對於公司財產有嚴謹之控制程序，專供研究發展用之模具係
    由研發部門人員負責保管，且於報廢或出售時係由研發單位
    轉出，皆循內部程序規定填報財產異動單，並非由研發單位
    或生產單位任意轉供生產使用，縱有轉供生產單位使用之情
    形，此有財產異動單可稽，且亦自90年度專供研發單位使用
    之模具清單中減除，其餘未轉出及未報廢之模具共計2,888,
    300 元確係專供研究發展用，自應予核認為研究發展支出。
    爰提起本件行政訴訟，求為判決如聲明所示云云。
二、被告則以: (一)免稅所得部分: 原告係符合經核准並完成之投
    資計畫之產品（勞務）部分委託加工，機器、設備、廠房及
    工程等非全部屬經核准並完成投資計畫之全新設備清單所載
    者，依財政部91年5 月20日台財稅字第0910451619號令修正
    「促進產業升級條例第8 條之1 免稅所得計算公式」壹、二
    、（二）3.之計算公式，其免稅設備比率之公式為：〔經核
    准並完成投資計畫全新設備清單總金額÷（經核准並完成投
    資計畫全新設備清單總金額＋向稅捐稽徵機關申請核備日或
    投資計畫完成日之前一年度起取得機器、設備、廠房及工程
    等（土地除外）總金額＋租（借）機器、設備、廠房及工程
    等（土地除外）出租（借）人之取得成本）〕。原告專供研
    發單位使用之模具設備21,078,300元（依其服務期間重新換
    算金額應為19,826,939元），准予不計入機器設備比之分母
    。提供原料供應商使用之模具設備68,843,754元及生產非免
    稅產品使用之模具設備49,464,681元（依其服務期間重新換
    算金額應分別為61,846,414元及46,111,494元），依財政部
    76年5 月5 日台財稅第7643843 號函釋規定，模具核屬機器
    設備，被告於計算免稅所得時將模具納入機器設備比之分母
    計算並無不合。另供生產免稅產品用之模具45,102,044元（
    依其服務期間重新換算金額應為36,167,940元），仍應計入
    機器設備比之分母。綜上，專供研發單位使用之模具設備合
    計19,826,939元，准予自機器設備比之分母予以減除，重行
    計算機器設備比率18.90 ﹪，核算免稅所得8,570,480 元，
    原處分核定免稅所得7,654,481 元准予追認915,999 元，變
    更核定8,570,480 元。(二)研究與發展支出及可抵減稅額部分
    : 研究發展單位專門從事研究發展工作之全職人員之薪資列
    報20,524,440元，其中李繡純非屬專門從事研究發展工作之
    全職人員，其薪資337,182 元否准認列。另經就原告提示之
    財產目錄、專供研發部門使用之模具清單、財產異動單及相
    關資料查核，系爭之模具設備確供研發部門使用，其主張專
    供研究發展用之模具支出共計2,888,300 元，核屬可採，原
    核定研究與發展支出47,636,025元及可抵減稅額11,909,006
    元准予追認2,888,300 元及722,075 元【（50,524,325－47
    ,636,025）×25﹪】，變更核定50,524,325元及12,631,081
    元等語，資為抗辯。
三、上開事實概要欄所述之事實，除後列之爭點事項外，其餘為
    兩造所不爭執，並有原處分書、原告94年3 月23日復查申請
    書、被告96年3 月3 日北區國稅法一字第0960005660號復查
    決定書、原告90年度專供研發部門使用之模具清單、研發實
    驗模具與量產模具說明、原告89年12月3 日研發中心2001年
    年度計畫報告書、原告研發一部2001年年度計畫報告書、原
    告委託詮精密工業股份有限公司之財產委託保管書、被告90
    年度營利事業所得稅事件復查案件審查報告書、被告90年度
    營利事業所得稅復查決定應補稅額更正註銷單、原告公司登
    記資料、審查結果增減金額變更比較表、被告審查一科受理
    復查案件初審記錄表、被告所屬台北縣分局復查案件初審記
    錄表、被告90年度營利事業所得稅核定稅額繳款書、被告90
    年度營利事業所得稅核定通知書調整法令及依據說明書、被
    告89年度未分配盈餘申報核定通知書、被告90年度股東可扣
    抵稅額帳戶變動明細申報表核定通知書、被告90年度營利事
    業所得稅結算申報核定通知書、被告復查案件移案清單、經
    濟部工業局86年6 月27日工(86)二字第024452號函、臺灣省
    政府建設廳87 年1月19日87建一字第800215號函、重要科技
    事業完成證明、原告購置全新機器設備、新建廠房清單、原
    告文件編號PRO-013 號設計開發管制程序文件、原告研發一
    部Array Lamp新機種介紹投影片檔案、原告90年度營利事業
    所得稅結算申報暨89年度未分配盈餘申報查核簽證報告書、
    被告90年度營利事業所得稅審查報告書會計師簽證申報案件
    、營利事業所得稅結算申報調查項目調整數額報告表、股東
    可扣抵稅額帳戶變動明細申報表異常審核清單、被告89年度
    未分配盈餘調整數額計算表、被告90年度營利事業所得稅未
    列入選查案件書面審查報告書、應納稅額、滯報金、加計利
    息計算表、申報基本資料審查、營業淨利審查查核、損益及
    課稅所得審查、營業成本及費用明細審查、資產負債淨值類
    之查核、安侯建業會計師事務所93年1 月13日安建(93)審(
    一) 字第0009D 號說明函、原告財產目錄、原告專案明細表
    、原告90年3 月20日轉帳傳票影本1 紙、原告90年8 月21日
    轉帳傳票影本1 紙、原告90年9 月28日轉帳傳票影本1 紙、
    原告90年11月2 日轉帳傳票影本1 紙、原告90年3 月20日交
    通銀行板橋分行賣匯水單/收 費收據、原告90年7 月11日大
    安商業銀行匯出匯款交易憑證、原告90年9 月28日大安商業
    銀行匯出匯款交易憑證、原告關於90年4 月及5 月廣告補助
    及佣金費用之內部文件、原告90年8 月21日玉山銀行匯出賣
    匯水單/ 交易憑證、原告90年11月2 日大安商業銀行匯出匯
    款交易憑證、原告87年7 月22日寄發予鑫隸股份有限公司之
    存證信函、鑫隸股份有限公司簽發支票號碼NA0000000 號支
    票影本、原告90年7 月20日寄發予欣宗電子工業股份有限公
    司之存證信函、原告86年8 月22日寄發予台輝電子工業股份
    有限公司之存證信函、原告88年10月1 日寄發予百崇實業有
    限公司之存證信函、原告90年9 月24日寄發予宏邦電子工業
    股份有限公司之存證信函、原告89年5 月15日寄發予祥龍精
    密工業有限公司之存證信函、原告90年度盤盈虧損計算表、
    原告國外投資公司簽證資料、原告機械設備投資扺減資料、
    被告所屬台北縣分局90年3 月7 日北區國稅北縣審第901103
    77號函、被告所屬台北縣分局89年12月21日北區國稅北縣審
    第89129336號函、原告網際網路業製造業及技術服務業購置
    設備或技術投資抵減證明( 自動化或溫室氣體排放量減量之
    設備或技術) 、被告所屬台北縣分局90年2 月27日北區國稅
    北縣審第90111175號函、被告所屬台北縣分局90年3 月8 日
    北區國稅北縣審第901111848 號函、被告所屬台北縣分局90
    年3 月9 日北區國稅北縣審第90113241號函、被告所屬台北
    縣分局90年3 月27日北區國稅北縣審第90116541號函、被告
    所屬台北縣分局90年3 月28日北區國稅北縣審第90117227號
    函、被告所屬台北縣分局90年3 月28日北區國稅北縣審第90
    116921號函、被告所屬台北縣分局90年3 月28日北區國稅北
    縣審第90116920號函、被告所屬台北縣分局90年4 月3 日北
    區國稅北縣審第90117502號函、被告所屬台北縣分局90年4
    月17日北區國稅北縣審第90120689號函、被告所屬台北縣分
    局90年5 月8 日北區國稅北縣審第90125210號函、被告所屬
    台北縣分局90年5 月8 日北區國稅北縣審第90125207號函、
    被告所屬台北縣分局90年6 月8 日北區國稅北縣審第901312
    15號函、被告所屬台北縣分局90年6 月8 日北區國稅北縣審
    第90131210號函、被告所屬台北縣分局90年6 月11日北區國
    稅北縣審第90131475號函、被告所屬台北縣分局90年10月26
    日北區國稅北縣審第90138776號函、被告所屬台北縣分局90
    年7 月26日北區國稅北縣審第90139123號函、被告所屬台北
    縣分局90年7 月26日北區國稅北縣審第90139338號函、被告
    所屬台北縣分局90年8 月10日北區國稅北縣審第90141824號
    函、被告所屬台北縣分局90年9 月24日北區國稅北縣審第90
    145426號函、被告所屬台北縣分局90年10月22日北區國稅北
    縣審第90151749號函、被告所屬台北縣分局90年10月30日北
    區國稅北縣審第90154393號函、被告所屬台北縣分局90年11
    月15日北區國稅北縣審第90157315號函、被告所屬台北縣分
    局90年11月27日北區國稅北縣審第90159274號函、被告所屬
    台北縣分局90年12月13日北區國稅北縣審第90162435號函、
    被告所屬台北縣分局90年12月19日北區國稅北縣審第901637
    42號函、被告所屬台北縣分局90年12月25日北區國稅北縣審
    第90163553號函、原告模具設備清單、原告模具之加權計算
    表、原告90年度研究發展與人才培訓支出適用投資抵減相關
    文件、原告90年度研究與發展及人才培訓支出適用投資抵減
    申報明細表、原告公司組織圖、原告90年度營業所得稅研發
    人員投資抵減資料、原告90年度研究費、原告研發部門90年
    度取得設備明細、原告90年度模具折舊明細、原告土城廠面
    積分攤表、原告研發二部90年年度計畫報告書、原告研發三
    部90年年度計畫總表、原告LD及光纖主動元件部90年第二季
    年度計畫檢討、原告前瞻產品研發處90年年度計畫報告書、
    原告前瞻產品研發處前瞻研發部第一季年度計畫檢討、原告
    90年度案件重點查核分析、原告90年營利事業所得稅結算暨
    89年度未分配盈餘申報書、原告90年度營利事業所得稅結算
    申報書( 損益及稅額計算表) 、資產負債表、90年度營業成
    本明細表、90年度其他費用及製造費用明細表、總分支機構
    銷售額明細表、已申報扣抵進項稅額之憑證及進口貨物金額
    統計表、所得稅法規定有列支限額之項目標準計算表、各類
    給付扣繳稅額、可扣抵稅額與申報金額調節表、原告各類收
    益扣繳稅額、可扣抵稅額與申報金額調節表、90年度營利事
    業單位帳簿處理人員申報表、財政部台北縣國稅局90年度營
    利事業所得稅結算稅額繳款書、原告90年度各類所得扣繳暨
    免扣繳憑單申報書、原告90年度營利事業所得稅暫繳稅款申
    報書、原告89年度與90年度股利憑單、原告90年度全年股利
    分配彙總資料申報書、原告90年度各類所得暨免扣繳憑單、
    原告90年度股東會會議議事錄、原告提高能源使用效率核准
    適用投資抵減稅額明細表、89年度未分配盈餘申報書、89年
    度未分配盈餘申報書部份項次明細表、90年度依促進產業升
    級條例申報減免稅額通報單、原告90年度製造費用明細表、
    原告最近三年損益比較分析表、原告90年度研究發展費用明
    細表、原告90年度營業收入調節表、原告90年度扣繳資料調
    節表、原告90年度資產負債及股東權益查核說明、原告90年
    度損益科目查核說明與應納稅額計算、原告90年度股東可扣
    抵稅額帳戶查核說明、原告89年度未分配盈餘查核說明、被
    告90年度營利事業所得稅案件審查報告書( 有利答辯) 、審
    查報告、原告97年4 月15日安建(95) 稅( 一) 字第00747D
     號 補充理由函、原告90年12月31日財產目錄彙總、原告86
    年財產目錄─模具設備、原告90模具設備扣除基期前模具金
    額計算表、原告90年度基期後取得模具設備明細表( 免稅及
    非免稅) 、原告90年度免稅所得調整設算表、原告90年度模
    具明細表( 扣除基期前取得模具) 、原告全部財產目錄明細
    表、原告財產異動單、原告91年度營利事業所得稅結算申報
    核定通知書、被告91年度營利事業所得稅申報核定通知書調
    整法令及依據說明書、原告92年營利事業所得稅結算申報核
    定通知書、被告92年度營利事業所得稅申報核定通知書調整
    法令及依據說明書、原告93年度營利事業所得稅結算申報核
    定通知書、被告93年度營利事業所得稅申報核定通知書調整
    法令及依據說明書等件分別附原處分卷、訴願卷及本院卷可
    稽，為可確認之事實。
四、兩造不爭執之部分(見本院卷第254頁):
  (一)免稅所得:
    1.專供研發單位使用之模具設備21,078,300元（依其服務期
      間重新換算金額應為19,826,939元），不計入機器設備比
      之分母。
    2.供生產免稅產品用之模具45,102,044元（依其服務期間重
      新換算金額應為36,167,940元），應計入機器設備比之分
      母。
  (二)研究與發展支出及可抵減稅額:
    1.研究發展單位專門從事研究發展工作之全職人員之薪資列
      報20,524,440 元，其中李繡純非屬專門從事研究發展工
      作之全職人員，其薪資337,182 元否准認列。
    2.系爭模具設備確供研發部門使用，支出共計2,888,300 元
      准予追認。
五、歸納兩造上述之主張，本件爭執之重點在於: 免稅所得部分
    ，被告將系爭模具屬生產非免稅產品49,464,681元及非屬生
    產設備供原材料供應商使用68,843,754元，納入免稅設備比
    例分母計算，是否適法?
  (一)免稅所得:
    1.按「前項選擇適用免徵營利事業所得稅者，依下列規定辦
      理…二、屬增資擴展之事業，自新增設備開始作業或開始
      提供勞務之日起，連續五年內就其新增所得，免徵營利事
      業所得稅。但以增資擴建獨立生產或服務單位或擴充主要
      生產或服務設備為限。」為行為時促進產業升級條例第8
      條之1 第2 項第2 款所明定。次按「壹、二、（二）3.之
      計算公式，其免稅設備比率之公式為：〔經核准並完成投
      資計畫全新設備清單總金額÷（經核准並完成投資計畫全
      新設備清單總金額＋向稅捐稽徵機關申請核備日或投資計
      畫完成日之前一年度起取得機器、設備、廠房及工程等（
      土地除外） 總金額＋租（借）機器、設備、廠房及工程
       等 （土地除外）出租（借）人之取得成本）〕。」為財
      政部以91年5 月20日台財稅字第0910451619號令修正公布
      之91年免稅所得計算公式壹、二、（二）所揭明。「模具
      係使用於工廠產製產品時成型之用，乃現今大部分製品製
      造過程必須之製造方法，係生產事業生產產品之重要機器
      設備之一部分，因此模具可認屬機器設備之範圍。」亦經
      財政部76年5 月5 日台財稅第7643843 號函釋在案。而該
      函釋修正頒布之計算公式，乃稅捐主管機關財政部為利其
      下級稅捐稽徵機關辦理營利事業依促進產業升級條例抵減
      稅額事宜所訂定作為認定事實（免稅所得）準則之行政規
      則，而上開函釋係財政部基於職權，就稅捐稽促進產業升
      級條例關於公司辦理免徵營利事業所得稅之作業步驟及計
      算方式之認定所為釋示，未逾越法律規定，自得援用。是
      原告主張「促進產業升級條例第8 條之1 免稅所得計算公
      式」未經法律授權制定，明顯限縮原告之免稅所得，影響
      原告之權利，違反租稅法定主義云云，尚非可採。
    2.再按生產事業在免徵營利事業所得稅期間內，係以其原有
      機器設備（成本）之產量為準而免稅。若因增加機器、設
      備而增加產量，本不在免稅範圍，惟為獎勵投資，首引行
      為時獎勵投資條例第6 條第3 項明定仍予併計入免稅額內
      ，但以該機器、設備申報事業主管機關核准者為限。至於
      免稅期間內增加之機器、設備，縱非屬增加產量之生產設
      備，無增加產量併予計入免稅額之問題，然其增加生產成
      本，與其免稅係依原有機器、設備（成本）之產量予以免
      稅者即生影響，則增加該機器、設備之投資，仍欲予獎勵
      而不影響原有免稅產品之免稅額者，仍以經向事業主管機
      關申報核准者為限，始符合前引獎勵投資條例規定之意旨
      。財政部64年1 月31日台財稅第30768 號函釋該項生產設
      備如非屬增加產量之生產設備，生產事業應取具事業主管
      機關之證明，否則應依生產事業勵類目及標準第二十一
      條規定辦理。經核無違首引獎勵投資條例規定之法意，足
      資適用。
    3.經查，原告為生產免稅產品發光二極體，向支架廠商採購
      支架，為確保原料品質及規格，遂提供系爭模具予原材料
      供應商使用( 見本院卷第93-94 頁) ，系爭模具既係原告
      生產免稅產品之重要機器設備之一部分，可認屬機器設備
      之範圍，揆諸前揭函釋意旨，應屬生產設備，且原告原列
      報即將上開模具列入財產目錄，並依耐用年限提列折舊（
      帳列為製造費用- 折舊、營業費用- 折舊及研發費用- 折
      舊），未列入材料成本，顯見原告亦認該模具為生產設備
      。本件系爭供原料供應商使用之模具非屬生產使用部分，
      尚未取具事業主管機關之證明乙節，為原告所不爭執，並
      陳稱其已向目的事業主管機關申請認定供原料供應商使用
      之模具非屬生產使用云云( 見本院卷第217 頁) ，則原告
      既無法檢具事業主管機關證明系爭模具生產設備係屬非增
      加免稅產品能量之生產設備，揆諸前揭財政部64年1 月31
      日台財稅第30768 號函釋意旨，被告將系爭模具設備列入
      分母計算免稅所得，尚無不合。是原告主張外購原料用模
      具，因供原料供應商使用，既非屬公司免稅產品製程機器
      設備所用，亦非能增加產量，應無需列入免稅設備比例分
      母云云，委無足採。
    4.從而，就原告提示之財產目錄－模具設備清單、90年度模
      具明細表（扣除基期前取得模具）及90年度專供研發部門
      使用之模具清單查核，原告財產目錄之模具總金額215,43
      3,541 元，除非屬向稽徵機關申請核備日或投資計畫完成
      日之前一年度（86年2 月28日）起取得之模具設備30,944
      ,366元，免予計入符合投資計畫機器設備比率之分母外，
      基期以後取得之模具設備應為184,489,175 元（215,483,
      541 －30,994,366），其中專供研發單位使用之模具設
      備21,078,300元（依其服務期間重新換算金額應為19,826
      ,939元），准予不計入機器設備比之分母。提供原料供
      應商使用之模具設備68,843,754元及生產非免稅產品使用
      之模具設備49,464,681元（依其服務期間重新換算金額應
      分別為61,846,414元及46,111,494元），依財政部76年5
      月5 日台財稅第7643843 號函釋規定，模具核屬機器設備
      ，被告於計算免稅所得時將模具納入機器設備比之分母計
      算。另供生產免稅產品用之模具45,102,044元（依其服
      務期間重新換算金額應為36,167,940元），仍應計入機器
      設備比之分母。本件依此重行計算機器設備比率應為18.
      90﹪，計算式: ( 經核准並完成投資計畫全新設備清單總
      金額115,237,708-本期出售免稅設備2,609,188 ＝112,62
      8,520)÷【經核准並完成投資計畫全新設備清單總金額11
      5,237,708+向稅捐稽徵機關申請核備日或投資計畫完成日
      之前一年度起取得機器設備等總額336,370,729+向稅捐稽
      徵機關申請核備日或投資計畫完成日之前一年度起取得之
      模具設備( 供原料供應商使用模具61,846,414+ 生產免稅
      產品用模具36,167,940+ 生產非免稅產品用模具46,111,
      494 ) ＝595,734,520 】，按首揭計算公式核算免稅所得
      應為8,570,480 元，計算式: 「( 一) 新增符合投資計畫
      之產品銷貨量= 符合投資計畫之產品銷貨量×機器設備比
      率×(1- 委外加工比率)=1,035,524,600 ×18.90%×(1-1
      .35%)=193,072,008(二) 新增符合投資計畫之產品銷貨收
      入淨額= 新增符合投資計畫之產品銷貨量×( 投資計畫之
      產品銷貨收入淨額÷投資計畫之產品銷售量)=193,072,00
      8 ×(1,077,208,000÷1,129,148,600)=1 84,190,736(三
      ) 新增免稅所得額= 【全年所得額- 免徵所得稅之所得額
      - 與經核准並完成之投資計畫產品無關之( 非營業收入-
      非營業損失) 】×( 新增符合投資計畫之產品銷貨收入淨
      額÷全部產品銷貨收入淨額)=【133,291,059-25,820,206
      -0】×(184,190,736÷2,309,688,021)=8,570,480」是原
      處分就原告90年度營利事業所得稅結算申報免稅所得，核
      定機器設備比分母數額於逾595,734,285 元部分之事實認
      定於法有違，原處分否准原告免稅所得額申報逾2,784,26
      2 元部分(11,354,742 元-8,570,480元＝2,784,262 元)
      即有未合。
  (二)研究與發展支出部分：
    1.按「營利事業所得之計算，以其本年度收入總額減除各項
      成本費用、損失及稅捐後之純益額為所得額」為所得稅法
      第24條第1 項所規定。次按「本辦法所稱研究與發展之支
      出，包括公司為研究新產品或新技術、改進生產技術、改
      進提供勞務技術及改善製程所支出之下列費用：一、研究
      發展單位專門從事研究發展工作之全職人員之薪資……四
      、專供研究發展單位研究用全新儀器設備之購置成本。」
      為行為時公司研究與發展及人才培訓支出適用投資抵減辦
      法（以下簡稱投資抵減辦法）第2 條第1 項第1 款及第4
      款所明定。又「專門從事研究發展工作之全職人員，係指
      配置於研究發展單位且專門從事研究發展工作之全職人員
      ，包括研究發展單位之主管及該單位內直接參與研發專案
      進行之各階主管在內。」及「限於專供研究發展單位研究
      用全新儀器設備之購置成本，並依年度研究計畫及各項研
      究紀錄或報告查核確屬該年度研究計畫所必需購置之儀器
      設備。」為投資抵減辦法審查要點附表項目壹、一、認定
      原則二前段及四、認定原則一所規定。
    2.本件原告90年度研究發展單位專門從事研究發展工作之全
      職人員之薪資列報20,524,440元，其中李繡純非屬專門從
      事研究發展工作之全職人員，為原告所不爭，則被告否准
      認列其薪資337,182元，尚無不合。
    3.原告主張模具設備轉列生產線使用部分已自行剔除，其餘
      2,888,300 元係專供研究與發展用之模具設備，其功能屬
      性（小型化且產能低、耗損快）與生產用之模具設備不同
      ，且由研發人員負責保管，於報廢或出售時由研發單位轉
      出，皆循內部程序填報財產異動單，無法任意轉供生產單
      位使用，經就原告提示之財產目錄、專供研發部門使用之
      模具清單、財產異動單及相關資料查核，系爭之模具設備
      確供研發部門使用，其主張核屬可採，被告亦認原核定研
      究與發展支出47,636,025元及可抵減稅額11, 909,006 元
      應予追認2,888,300 元及722,075 元【（50,524,325－47
      ,636,025）×25﹪】，變更核定為50,524,325元及12,631
      ,081元。
    4.從而，原處分否准原告90年度營利事業所得稅結算申報研
      究與發展支出於逾4,582,971 元(55,107,296 元-50,524,
      325 元＝4,582,971 元) 及可抵減稅額逾1,145,743 元(1
      3,776,824 元-12,631,081 元＝1,145,743)部分之事實認
      定於法有違，即有未合。
六、綜上所述，原處分否准原告免稅所得額申報逾2,784,262 元
    、研究與發展支出逾4,582,971 元及可抵減稅額逾1,145,74
    3 元部分，於法尚有未合，訴願決定未予糾正，亦有未洽，
    原告就此予以指摘訴請撤銷此部分之原處分及訴願決定，為
    有理由，應予准許，逾此部分之請求，原處分認事用法，核
    無違誤，訴願決定遞予維持，亦無不合，原告仍執前詞，訴
    請撤銷，為無理由，應予駁回。
七、本件事證已臻明確，兩造其餘主張陳述，於判決結果不生影
    響，無庸一一論列，併予敘明。
據上論結，本件原告之訴為一部有理由，一部無理由，爰依行政
訴訟法第104條，民事訴訟法第79條，判決如主文。
中    華    民    國    97    年    10    月    9     日
                      臺北高等行政法院第一庭
                                審判長法  官  王立杰
                                      法  官  劉錫賢
                                      法  官  林惠瑜
上為正本係照原本作成。
如不服本判決，應於送達後20日內，向本院提出上訴狀並表明上
訴理由，如於本判決宣示後送達前提起上訴者，應於判決送達後
20日內補提上訴理由書（須按他造人數附繕本）。
中    華    民    國    97    年    10    月    9     日
                                      書記官  劉道文


司法院資訊處製作；財團法人民間司法改革基金會備份。
